臺灣臺北地方法院民事判決　　　　　　　95年度訴字第3158號
原　　　告　　台灣三崎實業股份有限公司
兼法定代理人　丁○○
共　　　同
訴訟代理人　　張立業律師
複　代理人　　王世豪律師
被　　　告　　陽鼎實業股份有限公司
法定代理人　　丙○○
訴訟代理人　　侯俊安律師
上列當事人間請求損害賠償等事件，本院於中華民國96年1 月15
日言詞辯論終結，判決如下：
    主      文
原告之訴及假執行之聲請均駁回。
訴訟費用由原告負擔。
    事實及理由
一、原告起訴主張略以：
（一）被告乃原告台灣三崎實業股份有限公司（以下稱台灣三崎
      公司）所承攬之台灣康寧顯示玻璃股份有限公司第6 期擴
      廠計劃排煙系統工程之下包公司。原告台灣三崎公司與被
      告於民國93年10月7 日簽訂工程承攬契約（以下稱前約）
      。訂約後，被告提議雙方再簽訂另1 份工程合約並辦理公
      證，以應付業主聯盛公司，雙方實際之權利義務關係仍以
      前約為據，原告不疑有他，即與被告於94年4 月7 日簽訂
      工程合約並經公證（以下稱後約），由原告丁○○為連帶
      保證人，故系爭後約乃兩造通謀虛偽意思表示而簽訂。
（二）又被告係於94年9 月23日開立發票8 紙請款，請款過程中
      ，被告一再藉故拖延，使原告無法順利付款，原告遂函請
      被告儘快補正程序，惟被告自94年11月14日發函將其前所
      開立之發票寄回原告公司後，即置之不理，且其明知系爭
      後約乃雙方通謀虛偽意思表示而簽訂，兩造均無欲受其拘
      束，且係被告未依約請款，藉故拖延，而非原告不願付款
      ，竟仍持上開虛偽意思表示之後約及公證書，向本院聲請
      強制執行，致原告多筆工程款、存款、股票等遭查封，嚴
      重影響原告之信用並造成原告資金調度及融資等困難，且
      為避免損害擴大，迫使原告須籌集資金繳交新台幣（下同
      ）861,707 元至本院民事執行處，以求撤封，爰依侵權行
      為及不當得利法則，各請求被告給付430,853 元，及依侵
      權行為法則，請求被告各給付原告50萬元之非財產上損害
      賠償等語。並聲明：1.被告應各給付原告930,853 元，及
      自起訴狀繕本送達之翌日起至清償日止，按年息5%計算之
      利息。2.願供擔保請准宣告假執行。
（三）對被告答辯之陳述：
    1.依證人甲○○之證述，系爭工程於94年4 月間大約完成70
      % 至80% ，故原告實無必要也沒有動機與被告簽訂新約取
      代舊約。且系爭前約與後約，僅契約內容不同，兩造間施
      工完全係依前約所附之施工圖為之。且被告分別於簽訂前
      約時以及94年11月7 日，提出共計總價款20% 之履約保證
      金本票予原告，而總價款20% 之履約保證金本票僅規定於
      前約第18條第2 款，為前約所無，被告非但未於簽訂後約
      並公證後即向原告索回第1 次交付之總價款10% 之履約保
      證金本票，復於94年11月7 日交付剩餘之總價款10% 履約
      保證金本票予原告，且從未異議，足見兩造間自始均係依
      前約內容執行。
    2.兩造間工程是否追加，依前約第4 條、第14條第1 項規定
      原可為之，毋庸另行簽約。又後約約定之付款辦法、違約
      金等規定，之所以對原告極為嚴格，其目的係為使業主聯
      盛公司了解原告付款給被告之條件很嚴格，原告若違約後
      果嚴重，業主將會納入考量而依時依約付款，故被告提議
      兩造虛偽簽訂另1 份工程合約並公證，嚴訂其付款條件及
      違約效果，並將簽訂日期由94年4 月7 日倒填為93年11月
      3 日，惟實際上並不執行。另觀諸後約，僅就原告違約時
      之解除契約或損害賠償作嚴苛之約定，被告反有諸多但書
      條款保護，甚至完全未規定，正係為了作給業主看。且後
      約並未要求被告提供履約保固本票，被告大可不開立保固
      本票，逕送強制執行即可，卻完全依照前約之約定兩度開
      立履約保固本票，益證兩造間實際上係執行前約。
二、被告則略以：
（一）兩造所簽立原合約內容因有變更，加上原告積欠工程款屢
      次拒不支付，故被告要求將變更部分修改後，合約必須公
      證，若原告未依約定給付工程款必須逕受強制執行。而基
      於債權契約之相對性，系爭合約乃拘束兩造彼此，不論公
      證與否皆與業主無涉，被告並無必要做給業主看，亦無因
      此辦理公證、約定違約金及逕為強制執行條款之必要。
（二）簽約後被告均按規定施工、計價，嗣請款發票於94年9 月
      23日送交原告時，原告以被告未交付保固票為由於94年11
      月3 日將發票退回，被告為順利請得工程款，不得不應原
      告之要求提出保固本票，但被告提出保固票後，原告仍拒
      不付款，被告方知原告自始即無付款之誠意，迫不得已才
      以公證合約書聲請強制執行。
（三）原告提出付款支票8 紙，稱係按前約內容執行云云，並不
      實在，蓋於94年4 月7 日後約公證日之前之工程款原本即
      應按前約內容支付，而自94年4 月7 日後之工程款被告即
      按後約內容請求履行，僅若干天數之差，被告為維護彼此
      情誼，不願影響合作氣氛，故不予計較，而原告所開支票
      付款日也非按前約之內容所開立。
（四）系爭後約乃依公證法規定得為強制執行之公證書，被告依
      債務本旨提出給付後，原告拒絕付款，故被告乃依法對其
      強制執行並經執行法院受理，有何「不法」？何能謂之「
      加害行為」？
（五）又原告主張被告應返還861,707 元之不當得利，惟被告乃
      依法對原告聲請強制執行，符合強制執行法第4 條第1項
      第4 款之規定並經執行法院受理，是被告利用國家強制力
      強制原告履行其義務，以實現或確保私權，何來不當得利
      之有等語，資為抗辯。並聲明：1.原告之訴駁回。2.如受
      不利判決，願供擔保請准宣告免為假執行。
三、兩造不爭執事項：
（一）系爭兩份工程承攬書均係兩造所簽訂。
（二）原告已支付被告工程款11,664,340元（即原證11所示8 紙
      支票金額之總合），現尚有部分工程款未給付。
（三）被告曾持後約暨94年度北院民公誌字第110380號公證書為
      執行名義，而對原告2 人聲請強制執行。
（四）原告為撤銷查封，繳交861,707 元予本院民事執行處。
四、本件之爭點為：
（一）系爭後約是否為兩造通謀虛偽意思表示而簽訂？
（二）被告持後約暨94年度北院民公誌字第110380號公證書為執
      行名義，而對原告2 人聲請強制執行，是否係故意或過失
      而不法侵害原告之權利？
（三）被告取得861,707元，是否構成不當得利？
五、本院之判斷：
（一）關於後約是否為兩造通謀虛偽意思表示而簽訂部分：
    1.所謂通謀為虛偽意思表示，乃指表意人與相對人互相故意
      為非真意之表示而言，故相對人不僅須知表意人非真意，
      並須就表意人非真意之表示相與為非真意之合意，始為相
      當（參照最高法院51年台上字第215 號判例意旨）。又當
      事人主張其與對造間所訂立之契約關係，係與對造通謀而
      為之虛偽行為，應由該當事人負舉證責任（參照最高法院
      27年上字第2622號判例意旨）。
    2.原告主張：於簽訂前約後，被告提議為促使業主能依時依
      約付款，雙方最好再簽訂1 份工程合約，並公證做給業主
      看，並不是真的，雙方實際之權利義務，仍以前約為據，
      伊不疑有他，才簽訂後約等語，證人即代表原告與被告訂
      約之原告公司總經理乙○○亦證稱：簽訂第2 份合約是為
      了要提供給業主聯盛公司看，目的是要讓業主知道原告付
      款給被告的條件很嚴格，所以第1 份合約的訂金只要總價
      金10% ，月結30天期票，第2 份合約載明訂金為總價金20
      % ，月結用現金，希望業主能用較優厚的條件付款給原告
      等語（本院卷第107 頁反面），然若兩造簽訂後約之目的
      確僅係為了要應付業主聯盛公司，應無辦理公證之必要，
      若謂須出示業經公證之合約方能取信業主，衡情兩造僅須
      持前約辦理公證即可，原告實無僅為應付業主即簽訂後約
      之必要，況後約第11條關於違約罰則、第25條關於若原告
      未依約給付工程款或違反該契約任何約定時，原告應逕受
      強制執行之約定，均係對原告極為不利之約定，且此2 約
      定均與業主聯盛公司無何利害關係，蓋就業主聯盛公司而
      言，若原告能依約完工，其即有依照其與原告間簽訂之契
      約約定付款之義務，若聯盛公司有不能或不願按時依約付
      款之情事，不會因原告表示其付款予被告之條件極為嚴格
      ，即改變心意而願依時依約付款，原告對此自得依債務不
      履行之規定對聯盛公司主張權利，至原告若違反其與被告
      間契約之約定，是否因此而須賠償被告違約金或逕受強制
      執行，此乃原告本身之問題，與業主聯盛公司無關，聯盛
      公司應無因此即願以較優厚之條件付款予原告之理，是衡
      情原告實無僅為取信業主聯盛公司，即簽訂此一對其極為
      不利之後約之理，且若原告前揭主張屬實，兩造於辦理公
      證後，原告即應取回所有之後約，實無任憑被告持有後約
      之可能。
    3.次查，就前約與後約所附之工程估價單內容觀之，後約之
      工程項目較前約之工程項目為多，此並有被告所提出而為
      原告所未爭執之對照表在卷可按（見該對照表項次拾貳至
      貳伍所列項目，本院卷第145 、146 頁），再佐以原告亦
      自承業已支付被告11,664,340元之工程款，亦逾前約之合
      約總價11,500,000元，足見兩造於簽訂前約之後，確有合
      意追加其他工程。至原告雖主張：兩造間工程縱有追加，
      依前約第14條第1 項之約定原可為之，毋庸另行簽約，是
      工程是否追加，與後約之簽訂無關等語，惟依前約第14條
      第1 項約定之內容（見本院卷第39頁），工程追加或縮減
      之費用固依變更內容、數量及原合約單價計算，惟追加之
      工程如屬新增項目，則應由雙方協議之，而本件後約所增
      列之工程項目中，對照表項次貳之FM200 電動風門、項
      次貳肆之鋁製裝飾面板為前約中所未約定，項次拾至拾
      玖之防火風門、項次貳壹之馬達等級IP55、項次貳伍之台
      製防火風門，其規格、單價亦與前約中約定者不同，顯均
      係新增工程項目，依約本即應由兩造協議後始能定其規格
      與單價，難謂原告並無與被告另簽訂後約之動機與必要，
      且若後約確僅係為應付業主之用而經兩造通謀虛偽意思表
      示而簽訂，兩造並無訂立、執行後約之真意，而係以前約
      之內容為履行對象，則兩造何以未將此新增工程項目增訂
      於前約之內，反訂明在僅係為應付業主之用而不執行之後
      約內？凡此均與常情有違。
    4.至原告主張後約中並未約定被告須交付履約保證本票，惟
      被告業已支付金額合計為230 萬元之履約保證本票共2 紙
      ，且依伊所支付予被告之工程款支票，亦可證兩造間確係
      執行前約之內容，顯見後約係兩造通謀虛偽意思表示而簽
      訂云云，並提出履約保證本票2 紙、支票8 紙為證（本院
      卷第95、96頁、第117 頁至第132 頁）。惟查，被告檢附
      發票8 紙、折讓單1 紙向原告請款時，經原告以94年11月
      3 日工程請款單將被告所檢附之前開發票、折讓單退回，
      並要求被告出具履約保證本票，此有工程聯絡單1 紙在卷
      可按（本院卷第48頁），與被告答辯稱其因遭原告退回發
      票拒絕付款，為能順利請款，始依照原告之要求出具履約
      保證本票乙節相符，與常情亦無違背之處；而原告雖提出
      其所簽發用以支付工程款之支票8 紙為證，主張其確依前
      約第5 條所約定每月20日前送帳單至工地，次月結30天票
      之付款方式履約，然在後約於94年4 月7 日公證之前，原
      告本即應依前約之內容履行，至後約公證後，被告是否依
      照兩造於後約中之協議改以現金支付工程款，本非被告所
      能干預，因原告仍有開立支票支付工程款，且嗣後均有兌
      現，被告遂未採取強制執行之手段，直至原告數次退回被
      告所檢附之前揭發票8 紙、折讓單1 紙，被告始持後約暨
      94年度北院民公誌字第110380號公證書為執行名義，而對
      原告聲請強制執行，此有工程聯絡單3 份、強制執行聲請
      狀1 份在卷可佐（本院卷第17、18、48、50、51頁），此
      難謂有何違情悖理之處，僅憑此尚不足證明系爭後約確為
      兩造通謀虛偽意思表示而簽訂。
（二）被告持後約暨94年度北院民公誌字第110380號公證書為執
      行名義，而對原告2 人聲請強制執行，是否係故意或過失
      而不法侵害原告之權利？被告取得861,707 元，是否構成
      不當得利部分：
    1.按依民法第184 條第1 項前項規定，侵權行為以故意或過
      失不法侵害他人之權利為成立要件，故主張對造應負侵權
      行為責任者，應就對造之有故意或過失負舉證責任（參照
      最高法院82年度台上字第267 號判決意旨）。次按不當得
      利，須以無法律上之原因而受利益，致他人受損害為其成
      立要件，此觀同法第179 條前段之規定即明。
    2.本件原告所舉事證無法證明系爭後約確係兩造通謀虛偽意
      思表示而簽訂，業如前述，而本件被告業已全部竣工完畢
      ，有被告提出而為原告所不爭執之竣工證明書1 份在卷足
      憑（本院卷第64頁），被告尚未給付全數工程款乙節，亦
      為原告所不爭執，則被告持後約暨94年度北院民公誌字第
      110380號公證書為執行名義，對系爭後約之主債務人即原
      告台灣三崎實業股份有限公司、連帶保證人即原告丁○○
      聲請強制執行，於法本屬有據，難認有何因故意或過失而
      不法侵害原告權利之情事。而原告為撤銷查封，而繳交案
      款861,707 元，被告受領此一案款乃係基於其與原告間之
      承攬契約，非無法律上之原因，亦與前述不當得利之要件
      不符。
六、從而，原告依據侵權行為及不當得利法則，各請求被告給付
    430,853 元，及依侵權行為法則，請求被告各給付原告50萬
    元之非財產上損害賠償，及自起訴狀繕本送達翌日即95年3
    月25日起至清償日止，按年利率5%計算之利息，為無理由，
    應予駁回。原告之訴既經駁回，其假執行之聲請即失所附麗
    ，應併予駁回。
七、本件事證已臻明確，兩造其餘攻擊或防禦方法，經本院審酌
    後，認均與本件之結論無涉，茲不再一一論述，併予敘明。
八、據上論結：本件原告之訴為無理由，依民事訴訟法第78條，
    判決如主文。
中　　華　　民　　國　　96　　年　　1 　　月　　31　　日
                  民事第一庭  法　官　蔡和憲
以上正本係照原本作成。
如對本判決上訴，須於判決送達後20日內向本院提出上訴狀。
中　　華　　民　　國　　96　　年　　1 　　月　　31　　日
                              書記官  吳文雄
